臺灣高等法院刑事裁定
110年度毒抗字第95號
抗告人  臺灣士林地方檢察署檢察官
被  告  曹永賢
                
              
上列抗告人因被告違反毒品危害防制條例案件，不服臺灣士林地
方法院109年度毒聲字第83號，中華民國109年12月31號裁定（聲
請案號：臺灣士林地方檢察署109年度聲觀字第86號）提起抗告
，裁定如下：
    主  文
原裁定撤銷，發回臺灣士林地方法院。
    理  由
一、原裁定意旨略以：
(一)被告曹永賢基於施用第一級、第二級毒品犯意，實行下列行
    為：１、民國108年2月1日5時許，在臺北市○○區○○路0段0○0
    號住處，施用第二級毒品甲基安非他命。108年2月2日0時50
    分許，在新北市蘆洲區成功路72巷口，警見被告駕00-0000
    號牌自用小客車形跡可疑攔檢盤查，經被告同意搜索車內，
    在同車乘客身上扣得毒品殘渣袋及針筒各1個（另案偵辦中
    ），並經被告同意採尿送驗，結果呈甲基安非他命與安非他
    命陽性反應；２、108年3月18日16時許，在新北市○○區○○路0
    0巷0號5樓，同時施用第一級毒品海洛因及第二級毒品甲基
    安非他命。108年3月19日3時30分許，經屋主同意搜索，並
    經被告同意採尿送驗，結果呈甲基安非他命、安非他命、嗎
    啡、可待因陽性反應。上情均經被告坦承，且有台灣檢驗科
    技股份有限公司108年2月20日、同年4月2日濫用藥物檢驗報
    告正本（檢體編號I0000000、I0000000）受採集尿液檢體人
    姓名及檢體編號對照表可憑。足認被告自白與事實相符，犯
    行均可認定。
(二)檢察官以被告前因施用毒品案件，經法院裁定觀察、勒戒、
    強制戒治，於100年7月15日執行完畢，3年「後」再犯上述
    犯行，依毒品危害防制條例第35條之1第1款、第20條、第3
    項，聲請裁定將被告送勒戒處所觀察、勒戒。
(三)被告之本案犯行，曾經臺灣士林地方檢察署檢察官於108年9
    月12日以108年度毒偵字第1224號、第1360號緩起訴處分，
    期間1年6月確定，自108年10月3日至110年4月2日。被告於
    緩起訴期間另犯毒品危害防制條例案件，經士林地檢署檢察
    官於109年5月14日以109年度毒偵字第631號聲請簡易判決處
    刑（下稱後案）上述緩起訴處分經士林地檢署檢察官以109
    年度撤緩毒偵字第70號、第71號撤銷，後案並經原審於109
    年9月16日以109年度湖簡字第297號判決處有期徒刑3月確定
    。
(四)毒品危害防制條例於97年4月30日修正，對於進入司法程序
    之戒癮治療方式，採取「觀察、勒戒或強制戒治」及「附命
    緩起訴」雙軌制，目的在給予施用毒品者戒毒自新機會。被
    告既同意參加戒癮治療，由檢察官採行「附命緩起訴」，之
    後「附命緩起訴」經撤銷，自不能再改採「觀察、勒戒或強
    制戒治」方式，重啟處遇程序。因條例第24條是一般刑事訴
    訟程序之例外規定，屬於刑事訴訟法第1條第1項規定之「其
    他法律所定之訴訟程序」，該條第2項規定「前項（第1項）
    緩起訴處分，經撤銷者，檢察官應依法追訴」，已明示施用
    毒品案件撤銷緩起訴處分之後的法律效果應「依法追訴」，
    此因被告事實上已接受等同「觀察、勒戒」處遇，竟未能履
    行處分條件，自應於撤銷緩起訴處分後就前案依法起訴，而
    無再次聲請法院裁定觀察、勒戒必要（最高法院104年度第2
    次刑事庭會議決議參照）；且毒品危害防制條例第24條第2
    項雖於109年1月15日修正公布，將緩起訴處分經撤銷之法律
    效果由「檢察官應依法追訴」修正為「檢察官應繼續偵查或
    起訴」，立法理由並說明「亦即仍有現行條文第20條觀察、
    勒戒及強制戒治制度之適用」。然依同條例第36條規定，本
    條之施行日期，由行政院另定之，目前尚未生效，因此就毒
    品危害防制條例第24條之解釋及適用，仍應以修正前之現行
    有效規定為依歸。因此被告所犯本案施用第二級毒品犯行，
    雖經檢察官為附命完成戒癮治療之緩起訴處分，該緩起訴處
    分遭檢察官撤銷，檢察官依現行毒品危害防制條例第24條第
    2項規定，應依法追訴。而刑事訴訟法第253條之3第1項第1
    款緩起訴處分之撤銷，雖僅規定於緩起訴期間故意更犯有期
    徒刑以上刑之罪，經檢察官提起公訴者，檢察官得依職權或
    依告訴人之聲請為之，未明定被告更犯之罪經判刑確定為要
    件。緩起訴制度為使司法資源有效運用，填補被害人損害、
    有利被告或犯罪嫌疑人再社會化及犯罪之特別預防目的，參
    考外國立法例，配合刑事訴訟制度採改良式當事人進行主義
    之起訴猶豫制度。若上述更犯之罪，經判決無罪確定，表示
    被告無違反犯罪特別預防目的之事實，如拘泥於該款得撤銷
    緩起訴處分之文字規定而認撤銷為合法，顯不符公平正義，
    不足以保障被告權益。該款得撤銷緩起訴處分規定宜為目的
    性限縮解釋。即被告更犯之罪，經判刑確定，該撤銷固屬合
    法，但若經判決無罪確定，表示該撤銷自始存有重大瑕疵違
    誤，依司法院釋字第140號解釋之同一法理，應認撤銷緩起
    訴處分自始無效，與緩起訴處分未經撤銷無異（最高法院
　　103年度台上字第3183號裁判參照）若依聲請意旨所述，後
    案已無從為有罪宣告，則檢察官所為109年度撤緩毒偵字第
　　70號、第71號撤銷緩起訴處分，自始無效，原108年度毒偵
    字第1224號、第1360號緩起訴處分應與未經撤銷無異而仍屬
    有效，自無另行就本案依毒品危害防制條例第20條第3項規
    定聲請觀察、勒戒之理。檢察官以被告施用第二級毒品犯行
    為由，引用毒品危害防制條例第20條第1項規定，聲請將被
    告送勒戒處所觀察、勒戒，聲請無理由，裁定駁回。
二、檢察官抗告意旨略以：
（一）被告本案犯行於士林地檢署108年度毒偵字第1224號、第
　　　1360號緩起訴期間，故意更犯有期徒刑以上之施用第二級
      毒品罪，已經士林地檢署檢察官於109年5月14日以109年
      度毒偵字第631號聲請簡易判決處刑，且經原審109年度湖
      簡字第297號判決處有期徒刑3月確定。檢察官以109年度
      撤緩毒偵字第70號、第71號撤銷原緩起訴處分，合法。原
      裁定所謂判決未受有期徒刑以上刑之宣告，撤銷緩起訴處
      分自始無效，緩起訴處分仍屬有效，無從聲請觀察、勒戒
      ，實有誤會。
（二）被告因施用毒品案件，經法院裁定觀察、勒戒、強制戒治
      ，於100年7月15日釋放，於3年後再犯本案犯行，自應依
      毒品危害防制條例第35條之1第1款、第20條第3項，聲請
      裁定將被告送勒戒處所觀察、勒戒。
三、本院之論斷：
（一）被告於士林地檢署108年度毒偵字第1224號、第1360號緩
      起訴期間，故意更犯有期徒刑以上之施用第二級毒品罪，
      經士林地檢署檢察官於109年5月14日以109年度毒偵字第
　　　631號聲請簡易判決處刑，且經原審109年度湖簡字第297
      號判決處有期徒刑3月確定，是否符合原審裁定理由：「
      被告更犯之罪係經判決無罪確定，而認撤銷緩起訴處分自
      始存有重大瑕疵，與緩起訴處分未經撤銷無異，而自始無
      效」須再斟酌。
（二）依新修正毒品危害防制條例第36條規定，除條例第24條之
      施行日期，由行政院定之外（現尚未施行）條例第20、23
      條規定，已於109年7月15日施行。條例修正前，原無施用
      毒品紀錄之成年被告，因施用毒品案件，經檢察官依刑事
      訴訟法第253條之1第1項、第253條之2第1項第6款及修正
      前毒品條例第24條第1項，「附命完成戒癮治療之緩起訴
      處分」因被告未完成戒癮治療之必要命令，之後經檢察官
      依職權撤銷「附命緩起訴」確定，並依同條第2項就前案
      提起公訴，此時是否仍有修正後毒品條例第20條第1項裁
      定觀察、勒戒規定之適用，確曾發生爭議；然而，最高法
      院已經統一見解，修正後毒品條例第23條第2項以「觀察
      、勒戒或強制戒治執行完畢釋放後，3年內再犯」為刑事
      追訴條件。被告再犯施用毒品犯行，距離最近一次觀察、
      勒戒或強制戒治執行完畢，已逾3年者，仍應適用修正後
      毒品條例第20條第1項規定裁定觀察勒戒，不論其間有無
      犯條例第10條之罪經起訴、判刑或執行而受影響（最高法
      院109年度台上大字第3536號裁定參照）。
  (三)被告因施用毒品案件，曾經裁定觀察、勒戒、強制戒治，
      100年7月15日執行完畢，3年後，再犯本案犯行，有本院
      被告前案紀錄表可憑。依前述最高法院裁定意旨，似應依
      毒品危害防制條例第35條之1第1款、第20條第3項規定，
      將被告送勒戒處所觀察、勒戒。原裁定駁回檢察官之聲請
      ，是否妥適，有必要再審酌。檢察官抗告並非無理由，衡
      酌審級利益，因此撤銷原裁定，發回原法院更為適法裁判
      。
四、依刑事訴訟法第413條，裁定如主文。
中　　華　　民　　國　　110 　年　　2 　　月　　3 　　日
    　　　　　　　　　刑事第二庭審判長法　官  周盈文
　　    　　　　　　　　　　　　　　  法　官  錢建榮
  　　　    　　　　　　　　　　　　  法　官  郭豫珍
以上正本證明與原本無異。
不得再抗告。
                                      書記官  葉書豪
中　　華　　民　　國　　110 　年　　2 　　月　　4 　　日